【裁判字號】    90,訴,1583
【裁判日期】    901011
【裁判案由】    返還不當得利
【裁判全文】
臺灣板橋地方法院民事判決  九十年度訴字第一五八三號
    原      告  甲○○
    被      告  乙○
右當事人間請求返還不當得利事件，本院判決如左：
    主    文
原告之訴及假執行之聲請均駁回。
訴訟費用由原告負擔。
    事    實
甲、原告方面：
一、聲明：
（一）被告應給付原告新臺幣（下同）一百五十四萬九千二百三十元及自民國八十五
      年七月二十五日起至清償日止，按年息百分之五計算之利息。
（二）原告願供擔保，請准宣告假執行。
二、陳述：
（一）原告於八十二年七月間，向訴外人陳慶楨買受其所有坐落臺北縣中和市○○段
      潭乾小段三三二－十一（面積三十六點五０平方公尺）、三三二－十二（面積
      二百十一點十一平方公尺），地號權利範圍五分之一，及其地上建物建號五０
      六七號即臺北縣中和市○○路二十六巷一之一號二樓（面積一百十二平方公尺
      ）（以下簡稱系爭房地），總價款五百四十萬元，因陳慶楨對其中之第三三二
      －十二地號土地尚未取得所有權，又因陳慶楨前以系爭房地向臺北國際商業銀
      行設定抵押借款一百五十萬元自八十年十一月二十五日起至九十二年十一月二
      十五日止之分期付款之債務尚未還清，乃約定自八十二年七月二十五日起由原
      告代為向銀行按月繳付本息，同時並將房屋交付原告管理使用，約定於出賣人
      陳慶楨取得系爭地號三三二－十二地號土地所有權時，要辦理產權登記時收取
      屋款二百七十萬元，有原告與訴外人陳慶禎於八十二年七月十二日所訂立之不
      動產買賣契約書及臺北國際商業銀行放款資料明細為證。
（二）至八十五年七月，訴外人陳慶禎已取得系爭三三二－十二地號土地所有權，並
      已備妥產權過戶之文件辦理過戶，同時通知原告準備交付屋款二百七十萬元時
      ，原告因頭寸一時短拙，無法籌足二百七十萬元。
（三）被告為原告之前夫，因知其前預購板橋一房屋，適取消買賣尚有三百多萬元存
      款，經由子女說服被告並共同至系爭房屋查看，被告觀看後同意受讓買受，該
      二百七十萬元屋款由被告直接交付給訴外人陳慶楨，並由陳慶楨以買賣名義過
      戶給被告，並於八十五年七月二十五日完成過戶手續，再於八十五年十二月二
      十九日由被告以系爭房地向臺北國際商業銀行抵押借款一百四十萬元，該房地
      為被告使用中。
（四）被告購得房地之總價為五百四十萬元，其中包括原告已支付給出賣人之一百五
      十萬元及代付之銀行分期付款之貸款共一百五十四萬九千二百三十元（其計算
      方法為五百四十萬元減去二百七十萬元減去一百十五萬零七百七十元等於一百
      五十四萬九千二百三十元）。
（五）此一百五十四萬九千二百三十元為被告減少支出，為原告原先支出之價款之一
      部分，此部分被告減少支出之款係屬不當得利。
（六）被告取得系爭房地係出於受讓買受，被告自覺其與出賣人素不相識，對於該系
      爭房地之受讓買受懷有戒心，為保全之付款之無誤及順利取得房地之權利保障
      ，要求原告出具二百七十萬元之借據，以保證該受讓買受萬無一失，實際上原
      告未向被告拿二百七十萬元。
（七）原告於被告取得系爭房地後向其要求返還，竟以原告曾向其借款二百七十萬元
      為理由拒不返還，前經以請求返還貸款之法律關係向鈞院請求返還遭敗訴判決
      在案，茲原告再以被告不當得利為由重新起訴。
三、證據：提出不動產買賣契約書影本、臺北國際商業銀行放款資料明細表影本各一
    件為證。
乙、被告方面：
一、聲明：
（一）如主文第一項所示。
（二）如受不利之判決，願供擔保，請准免為假執行之宣告。
二、陳述：
（一）原告所陳起訴事實均屬興訟附會虛構之詞，原告甲○○係被告之前妻，於七十
      七年離婚，八十五年六月間，原告購買臺北縣中和市○○路二十六巷一之一號
      房屋，因財務困窘無法支付尾款二百七十萬元，唯恐違約遭出賣人沒收前款，
      是透過子女苦苦央求被告，被告祗得允諾借貸，並於八十五年六月二十九日由
      原告親立借據載明「借款二七○萬元整年息百分之七計算，房屋售出後即悉數
      歸還借款」，詎同年七月初，原告復告知尚有一百餘萬元貸款未還，請求再代
      為清償，被告鑒於借貸金額太高復無抵押，乃與原告權宜約定房屋所有權臨時
      改登記予被告名下，而在擬解決貸款給付問題及被告仍須賃屋而住之情形下又
      約定被告以房客身份向原告承租該屋，月租金一萬五千元，並以租金中之部份
      代其支付每月之銀行貸款，唯因該屋內部仍須整理且被告原承租房屋亦尚未屆
      期故延宕至八十五年十一月十五日被告始搬入該屋居住，同年十二月份更改貸
      款債務人名義，但其前之同年七月份至十二月份之貸款亦由被告繳納，八十六
      年一月六日起按月從房租中提出一萬二千元存入被告中小企銀帳戶以代扣繳銀
      行貸款，剩餘三千元由被告之女兒陳彥如每兩月一次以六千元交付予原告，而
      被告未搬入該屋前，曾催促原告賣屋還款，原告亦曾委託仲介公司尋覓買主，
      但因房地產價格低迷，原告不願削價出售。
（二）按「債務人為擔保其債務，將擔保物所有權移轉與債權人，而使債權人在不超
      過擔保之目的範圍內，取得擔保物所有權者，為信託的讓與擔保，債務人如不
      依約清償債務，債權人得將擔保物變賣或估價，而就該價金受清償」最高法院
      七十年臺上字第一○四號著有判例，又「受託人取得信託財產之方式，由委託
      人就自己所有之財產為移轉者有之；由委託人使第三人將財產移轉與受託人者
      有之；由受託人原始取得受託財產者亦有之。祇須委託人與受託人間有信託合
      意為已足，殊無限制信託財產應由委託人取得所有權後，再移轉受託人之必要
      。上訴人謂信託財產必原為信託人所有，始得成立信託契約，顯有誤會。」（
      最高法院八十五年臺上字二六九○號判決參照）。依上開判例及判決意旨，由
      委託人使第三人將財產移轉與受託人者亦可成立信託的讓與擔保，本案兩造間
      之信託讓與擔保即屬是類，而依原告與陳慶禎所簽立之不動產買賣契約第五條
      明定「辦理產權移轉登記時有關權利人名義得由甲方自定，乙方絕無異議。」
      ，原告乃基於兩造信託讓與擔保關係，依上開約定要求出賣人將該房地所有權
      移轉登記予被告，另衡諸常情，買受不動產權利之讓與關係重大，勢必立有書
      面為據，原告既稱其買受房屋之權利係由被告受讓，何以未有讓與契約？原告
      所稱純係興訟附會虛構之詞，其依此為據請求顯無理由。
（三）原告既稱其買受房地之權利係由被告受讓，則屬權利讓與契約，應屬有償對價
      ，既如此當具有法律上原因，今以無法律上原因主張不當得利請求，顯有未合
      。
（四）本案原告主張之起訴事實與鈞院八十九年訴字第一六七八號案原告之主張事實
      幾乎相同，該案已經鈞院認定該房屋產權登記予被告名下，乃緣於「信託讓與
      擔保」與「買屋權利受讓」無涉，鈞院調閱該案卷即可明瞭。
三、證據：聲請訊問證人陳彥如、陳志和，並提出左列文件為證：
被證一：原告借據影本一件
被證二：被告戶口名簿影本一件。
被證三：被告銀行繳款存摺影本一件。
被證四：最高法院七十年臺上字第一○四號判例、八十五年臺上字第二六九○號判決
        資料影本各一件。
被證五：本院八十九年訴字第一六七八號案判決及其判決確定證明書影本各一件。
丙、本院依被告之聲請調閱本院八十九年訴字第一六七八號卷。
    理    由
一、按原告之訴，其訴訟標的為確定判決之效力所及者，依民事訴訟法第二百四十九
    條第一項第七款規定，法院固應以裁定駁回之，惟查本件訴訟原告據以請求之原
    因事實雖與業經判決確定之本院八十九年訴字第一六七八號事件相同，然上揭本
    院八十九年訴字第一六七八號事件之訴訟標的係買賣系爭房地權利之貸款返還請
    求權，而本件原告起訴之訴訟標的係不當得利返還請求權，二者訴訟標的並非完
    全同一，是原告提起本訴並未違反首開法條之規定，合先敘明。
二、原告主張：原告於八十二年七月間，向訴外人陳慶楨買受其所有之系爭房地，總
    價款五百四十萬元，因陳慶楨對其中之第三三二－十二地號土地尚未取得所有權
    ，又因陳慶楨前以系爭房地向臺北國際商業銀行設定抵押借款一百五十萬元自八
    十年十一月二十五日起至九十二年十一月二十五日止之分期付款之債務尚未還清
    ，乃約定自八十二年七月二十五日起由原告代為向銀行按月繳付本息，同時並將
    房屋交付原告管理使用，約定於出賣人陳慶楨取得系爭地號三三二－十二地號土
    地所有權時，要辦理產權登記時收取屋款二百七十萬元，有原告與訴外人陳慶楨
    於八十二年七月十二日所訂立之不動產買賣契約書及臺北國際商業銀行放款資料
    明細為證。至八十五年七月，訴外人陳慶楨已取得系爭三三二－十二地號土地所
    有權，並已備妥產權過戶之文件辦理過戶，同時通知原告準備交付屋款二百七十
    萬元時，原告因頭寸一時短拙，無法籌足二百七十萬元。而被告為原告之前夫，
    因知其前預購板橋一房屋，適取消買賣尚有三百多萬元存款，經由子女說服被告
    並共同至系爭房屋查看，被告觀看後同意受讓買受，該二百七十萬元屋款由被告
    直接交付給訴外人陳慶楨，並由陳慶楨以買賣名義過戶給被告，並於八十五年七
    月二十五日完成過戶手續，再於八十五年十二月二十九日由被告以系爭房地向臺
    北國際商業銀行抵押借款一百四十萬元，該房地為被告使用中。再被告購得房地
    之總價為五百四十萬元，其中包括原告已支付給出賣人之一百五十萬元及代付之
    銀行分期付款之貸款共一百五十四萬九千二百三十元（其計算方法為五百四十萬
    元減去二百七十萬元減去一百十五萬零七百七十元等於一百五十四萬九千二百三
    十元）。此一百五十四萬九千二百三十元為被告減少支出，為原告原先支出之價
    款之一部分，此部分被告減少支出之款係屬不當得利。被告取得系爭房地係出於
    受讓買受，被告自覺其與出賣人素不相識，對於該系爭房地之受讓買受懷有戒心
    ，為保全付款之無誤及順利取得房地之權利保障，要求原告出具二百七十萬元之
    借據，以保證該受讓買受萬無一失，實際上原告未向被告拿二百七十萬元。故原
    告於被告取得系爭房地後向其要求返還，竟以原告曾向其借款二百七十萬元為理
    由拒不返還，爰依不當得利之法律關係請求判准如訴之聲明等語。
三、被告則以：原告所陳起訴事實均屬興訟附會虛構之詞，原告甲○○係被告之前妻
    ，於七十七年離婚，八十五年六月間，原告購買中和市○○路二十六巷一之一號
    房屋，因財務困窘無法支付尾款二百七十萬元，唯恐違約遭出賣人沒收前款，是
    透過子女苦苦央求被告，被告祗得允諾借貸，並於八十五年六月二十九日由原告
    親立借据載明「借款二七○萬元整年息百分之七計算，房屋售出後即悉數歸還借
    款」，詎同年七月初，原告復告知尚有一百餘萬元貸款未還，請求再代為清償，
    被告鑒於借貸金額太高復無抵押，乃與原告權宜約定房屋所有權臨時改登記予被
    告名下，而在擬解決貸款給付問題及被告仍須賃屋而住之情形下又約定被告以房
    客身份向原告承租該屋，月租金一萬五千元，並以租金中之部份代其支付每月之
    銀行貸款，唯因該屋內部仍須整理且被告原承租房屋亦尚未屆期故延宕至八十五
    年十一月十五日被告始搬入該屋居住，同年十二月份更改貸款債務人名義，但其
    前之同年七月份至十二月份之貸款亦由被告繳納，八十六年一月六日起按月從房
    租中提出一萬二千元存入被告中小企銀帳戶以代扣繳銀行貸款，剩餘三千元由被
    告之女兒陳彥如每兩月一次以六千元交付予原告，而被告未搬入該屋前，曾催促
    原告賣屋還款，原告亦曾委託仲介公司尋覓買主，但因房地產價格低迷，原告不
    願削價出售。而按「債務人為擔保其債務，將擔保物所有權移轉與債權人，而使
    債權人在不超過擔保之目的範圍內，取得擔保物所有權者，為信託的讓與擔保，
    債務人如不依約清償債務，債權人得將擔保物變賣或估價，而就該價金受清償」
    最高法院七十年臺上字第一○四號著有判例，又「受託人取得信託財產之方式，
    由委託人就自己所有之財產為移轉者有之；由委託人使第三人將財產移轉與受託
    人者有之；由受託人原始取得受託財產者亦有之。祇須委託人與受託人間有信託
    合意為已足，殊無限制信託財產應由委託人取得所有權後，再移轉受託人之必要
    。上訴人謂信託財產必原為信託人所有，始得成立信託契約，顯有誤會。」（最
    高法院八十五年臺上字二六九○號判決參照）。依上開判例及判決意旨，由委託
    人使第三人將財產移轉與受託人者亦可成立信託的讓與擔保，本案兩造間之信託
    讓與擔保即屬是類，而依原告與陳慶禎所簽立之不動產買賣契約第五條明定「辦
    理產權移轉登記時有關權利人名義得由甲方自定，乙方絕無異議。」，原告乃基
    於兩造信託讓與擔保關係，依上開約定要求出賣人將該房地所有權移轉登記予被
    告，另衡諸常情，買受不動產權利之讓與關係重大，勢必立有書面為據，原告既
    稱其買受房屋之權利係由被告受讓，何以未有讓與契約？原告所稱純係興訟附會
    虛構之詞，其依此為據請求顯無理由。原告既稱其買受房地之權利係由被告受讓
    ，則屬權利讓與契約，應屬有償對價，既如此當具有法律上原因，今以無法律上
    原因主張不當得利請求，顯有未合，爰請判決如訴之聲明等語，資為抗辯。
四、原告主張系爭房地係其於八十二年七月十二日以總價款五百四十萬元向陳慶楨所
    買受，及於八十五年七月二十五日由陳慶楨直接移轉登記為被告名義之事實，有
    其提出之卷附不動產買賣契約書影本及系爭房地之土地建物登記謄本各一件為證
    ，並為被告所不爭執，堪信為真實。惟原告主張其係將買受系爭房地之權利讓與
    被告，則為被告所否認，並以前開情詞置辯，是本件所應審酌者為系爭房地登記
    為被告名義，是否為被告向原告買受系爭房地之權利而來？且原告以不當得利之
    法律關係請求被告給付前開一百五十四萬九千二百三十元，是否有理由？經查：
（一）被告所提出之原告出具之卷附被證一之八十五年六月二十九日借據影本係記載
      ：「借到乙○（按即被告）台下新臺幣貳佰柒拾萬元正，以年息７％計算，房
      屋售出後悉數歸還借款此據」等語，而該紙借據確為原告親筆書寫，亦經原告
      於前案即本院八十九年訴字第一六七八號案件（以下簡稱前案）自認在卷，業
      經本院調閱前案卷宗審核無誤，雖原告於前案陳稱：該紙借據，係被告自覺與
      出賣人素不相識，對於該項買賣讓受深懷戒心，為保全其付款之無疏失，要求
      原告所出具，原告恐被告翻臉不買系爭房地，通知出賣人取款及用印過戶將被
      迫取銷，遂完全依照被告之要求而書寫，當時有兩造女兒在場可資為證云云，
      惟非但為被告及兩造之女陳彥如於前案所否認（詳後述），且原告果係將系爭
      房地買受之權利讓與被告，而非向被告借款，則其為維護自己權益，自應與被
      告訂立書面讓渡契約以保全證據，始合乎一般常情，豈有出具上開證明其有向
      被告借款事實之借據，且迄今仍為被告執有之理﹖況系爭房地於八十五年七月
      二十五日登記予被告名義後，原告曾於同年十一月十五日另出具借據向被告借
      款二萬元，復有原告提出之該紙借據影本在卷可查（見前案卷），原告倘為系
      爭房地權利之出賣人，則其應為被告之債權人，當非另出具借據向被告借款，
      可見原告空言否認前揭借據係被告借予其二百七十萬元之證據，顯非可採。
（二）證人即兩造之女陳彥如於前案中證稱：「八十五年六月二十九日借錢的時候我
      在場，在六月二十八日我母親（按即原告）來向我爸爸（按即被告）借錢，要
      借二百七十萬元，我爸爸考慮了三十分鐘答應，要借的原因是因為房價總共五
      百四十萬元，我母親之前已經付了頭款一百三十萬元，他無力再繳，所以才跟
      我父親借錢，因為她如果沒有繼續繳，一百三十萬元會被賣方沒收，這是她跟
      父親借錢的原因，二人已經言明這房子賣出去之後還我父親二百七十萬元，所
      以我父親就同意了。」、「（當初借錢的時候有無談到將來跟母親租房子，月
      租一萬五千元這件事情﹖）當時沒這樣說，但是後來父親把錢借出去後，要辦
      理過戶的時候，我父親才曉得房子有貸款，但是沒有辦法，錢已經借出去，所
      以房屋決定過在我父親的名下，給我父親一個保障，因為我父親要租房子又要
      付貸款，而過戶到我父親名下的這個房子，我母親又租不出去，所以我跟父親
      還有弟弟搬進去住，算是跟我母親租房子，我父親考慮的結果願意每月付一萬
      五千元，其中一萬二千元來付貸款，另外三千元每二個月一次給我母親六千元
      。」、「（你知道為什麼房子登記在你父親的名下﹖是否賣給你父親﹖）不是
      賣給我父親，是因為母親無力償還二百七十萬元，所以房子過戶在我父親名下
      給我父親一個保障，並不是要賣給我父親。因為如果不過戶在我父親的名下，
      我父親不會借錢給她，因為他們也從來沒有提到房子的總價、貸款及如何賣的
      事情，而且我爸爸也不曉得有貸款，所以不是買賣。」、「當時（八十五年）
      她的經濟狀況很差，她另外一個房子也有貸款。借錢是透過我跟弟弟，我們去
      求我父親借的。」、「（借據）我看過，在寫借據時我有在場，我父親同意借
      錢，所以把支票、本票都已經拿出去了，那時就說沒有任何的憑據，所以才寫
      借據，因為我父親不知道怎麼寫，叫我口述叫我母親寫，我就說我請我母親寫
      借據好像不太對，後來是我父親叫我母親寫，我母親就寫了，當時只有年利率
      百分之七是我說的，當時講好是賣房屋還二百七十萬元跟利息。」等語（見前
      案本院八十九年十二月十五日、九十年三月二十一日言詞辯論筆錄）。另證人
      即兩造之子陳志和亦於前案證稱：「當時在八十四、五年間原告向我父親借錢
      ，之前原告買房屋付了頭期款一百三十萬元，如果到了期限沒有付清尾款，所
      以就向我父親借款，那頭期款也不會被沒收，轉賣之後再把二百七十萬元還給
      我的父親，因為我母親的經濟狀況不是很好，我母親也是請求我與我姐姐向我
      父親求情，我父親同意，但是當時我母親沒有任何抵押，所以拿房屋作抵押，
      所以房屋過戶到我父親的名下，過戶後房屋的名義就是我父親所有，過戶後我
      父親才知道有貸款沒有繳，貸款我父親要繳錢，每月要繳一萬二千元的房貸，
      也沒有能力另外租屋，所以我們就住進去，當初是沒有跟母親講明說是要向他
      租屋，但是我們幫他繳房貸，以房貸代替租金，二個月給母親六千元，是我父
      親交給我姐姐再轉交給我母親的，但是也有匯款過，通常都是以現金支付，．
      ．．」等語（見前案本院九十年三月二十一日言詞辯論筆錄）。又被告確有自
      八十六年一月六日起按月存入一萬二千元繳納系爭房地之貸款，復有其提出卷
      附被證三之被告銀行繳款存摺影本一件在卷可憑，足見被告抗辯系爭房地登記
      於其名下，係為擔保其借予原告之二百七十萬元所為之信託擔保登記，且其係
      基於租賃關係居住使用系爭房地一節，尚非無稽。原告雖於前案指摘證人陳彥
      如、陳志和自幼及長隨父親即被告生活受其養育照顧，所為證言難免偏袒被告
      ，且渠等不知事實真相，係為被告作不實之證言云云，然陳彥如、陳志和均屬
      兩造之至親，且係親自參與此借款過程之人，原告復不否認陳彥如、陳志和所
      稱渠等與原告之間互動關係良好之情，衡情苟若無其事，陳彥如、陳志和應無
      偏袒被告之理﹖是證人陳彥如、陳志和於前案所為之證言應為真實，堪予採信
      。
（三）至證人即系爭房地之出賣人陳慶楨雖於前案中證稱：系爭房地起初是賣給原告
      ，後來有轉折又賣給被告云云。證人即代書陳一中亦於前案證稱：系爭房地係
      彼辦理過戶事宜，原告本來是找證人蘇長安代書辦理的，說房屋要轉讓給被告
      ，但因與證人蘇長安可能有點糾紛，所以轉來找彼辦理，原告說房屋因為她的
      小孩住在吳興街有濕氣，不想買系爭房地要轉讓，所以找被告買房屋，被告也
      有打電話來給彼詢問房屋過戶需要什麼證件，彼有請被告準備印鑑證明二份云
      云，惟經前案本院訊問被告本人有無告知證人陳慶楨、陳一中欲向原告購買系
      爭房地時，證人陳慶楨始稱：「好像有聽到，但是不確定，當時兩造間是如何
      說的我不清楚」，繼則稱：「我記得是有聽到被告說要買這棟房子，當時好像
      是在被告的家中聽到的」，顯見陳慶楨之證言前後不一，其證言之可信度如何
      ，頗為懷疑？而證人陳一中則稱：「沒有，是原告說的」等語，可知其係經由
      原告之轉知，均不足證證明被告有向原告買受系爭房地權利之事實。另原告於
      前案所舉證人即代書蘇長安係到庭證稱：「原告當初向陳先生買房屋後支付價
      款有困難，原告的姐姐有借錢給原告，後來原告因為經濟困難所以要把房屋過
      戶給被告，我有跟原告去見過被告，說要把房屋過戶給被告，當時我與兩造間
      都在場，說原告要把房屋過戶給被告，當初在八十二、三年間有再談時是說因
      為原告週轉困難，要把房屋過戶給被告，原先被告不同意，但是後來被告的兒
      子要求他父親，被告還是沒有同意，之後到八十五年間找我說房屋現在可以過
      戶了，原告說要把房屋過戶給被告，找我辦理過戶，那時原告有帶我及證人陳
      慶禎去被告家，因為原告錢不夠，所以要把房屋過戶給被告，至於為何要過戶
      給被告我不清楚，我去的時候我與原告跟證人陳慶禎發生爭執，原告認為我偏
      向證人陳慶禎，證人陳慶禎認為我偏向原告，當時被告有要留住我，但是我沒
      有留下來，之後的事情我就不清楚了。」等語，可知蘇長安代書並未辦妥系爭
      房地之移轉登記事宜，且對於系爭房地移轉登記予被告名義之原因並不知情，
      要難憑其證言為原告有利之認定。再證人即原告之姐高衡嵋雖於前案中證稱：
      「在去年（八十九年）六月兩造間房屋的問題，證人陳彥如有打電話給我說原
      告向被告要一百五十萬元，要我居中協調看原告是否可以不要這麼多，後來我
      有打電話給原告，原告說可以少到一百三十萬元，後來協調到一百萬元，原告
      同意降到一百萬元，被告也同意一百萬元，我都是跟證人陳彥如電話聯絡的，
      講到一百萬元兩造都同意，只是被告沒有辦法一次付清，說要分期，後來就不
      了了之。」云云，然證人高衡嵋得知於八十五年間原告欲將系爭房地買受之權
      利讓與被告之訊息，係本於原告之告知，亦經證人高衡嵋證述明確，故證人高
      衡嵋之上開證言縱令屬實，充其量亦僅能證明兩造間於八十九年間曾因系爭房
      地而有所糾紛，並不足以證明原告有於八十五年七月間將買受系爭房地權利讓
      渡予被告之事實。
（四）原告於前案中另主張一般房地買賣移轉案件，絕大部分案例，出賣人只負擔增
      值稅，契稅、登記費、印花稅多由買受人負擔，而本件買賣移轉，契稅、印花
      稅、登記費、代書費均係由被告支付，如果被告僅係以金錢借與原告，而非買
      受系爭房屋，為何要支付上述稅費？又如果係借貸或信託登記，為何原告要點
      交房地？如果是錢借給原告，為何自交屋以後之房屋稅、地價稅，被告均自行
      繳納，而未要求原告繳納云云，並提出陳一中、陳慶楨分別出具之收據影本各
      一件為證，然查系爭房地既係為擔保被告之借款而移轉登記為被告名義，則以
      被告名義繳納契稅、印花稅、登記費及代書費等稅費並無不妥之處，又系爭房
      地業由被告居住使用（原因詳前述），則於原告未繳納房屋稅、地價稅之情形
      下，由登記名義人之被告代為繳納，亦不足以據此而認定被告係向原告買受系
      爭房地之權利，故原告於前案之上開主張，亦無足取。
（五）原告再於前案主張其與出賣人陳慶楨之買賣契約第二條付款期限第八款有約定
      尾款二百七十萬元為銀行貸款，原告如欲給付該尾款，可申辦銀行貸款，且原
      告尚有坐落臺北市○○區○居街一二四巷八號一樓市價近千萬元之房屋（僅貸
      款一百八十萬元），原告如不以系爭房地貸款，大可在安居街之房屋增貸，根
      本不用向被告借貸云云，惟原告於前案起訴狀自承：八十七年七月，賣方備齊
      土地及產權過戶文件交辦移轉申報及登記時買方即原告「因頭寸一時短絀，無
      法籌出貳佰柒拾萬元」等語，可見原告並無欲以系爭房地或其所有之臺北市○
      居街房屋向銀行貸款以支付系爭房地之尾款甚明，是原告前案此部分主張，亦
      難憑信。
（六）綜上所述，原告之所以將系爭房地登記為被告名義係基於兩造間之消費借貸關
      係及信託擔保之約定。蓋按「債務人為擔保其債務，將擔保物所有權移轉與債
      權人，而使債權人在不超過擔保之目的範圍內，取得擔保物所有權者，為信託
      的讓與擔保，債務人如不依約清償債務，債權人得將擔保物變賣或估價，而就
      該價金受清償」，最高法院七十年臺上字第一○四號著有判例。又「受託人取
      得信託財產之方式，由委託人就自己所有之財產為移轉者有之；由委託人使第
      三人將財產移轉與受託人者有之；由受託人原始取得受託財產者亦有之。祇須
      委託人與受託人間有信託合意為已足，殊無限制信託財產應由委託人取得所有
      權後，再移轉受託人之必要。上訴人謂信託財產必原為信託人所有，始得成立
      信託契約，顯有誤會。」（最高法院八十五年臺上字二六九○號判決參照）。
      依上開判例及判決意旨，由委託人使第三人將財產移轉與受託人者亦可成立信
      託的讓與擔保，本案兩造間之信託讓與擔保即屬是類，而依原告與陳慶禎所簽
      立之不動產買賣契約第五條明定「辦理產權移轉登記時有關權利人名義得由甲
      方自定，乙方絕無異議。」，原告乃基於兩造信託讓與擔保關係，依上開約定
      要求出賣人將該房地所有權移轉登記予被告，故系爭房地所有權雖登記予被告
      名下，惟係於被告借款二百七十萬元予原告後，基於兩造之信託擔保之約定而
      來，並非如原告所主張之係被告向原告買受系爭房地之權利而來。
五、按「無法律上之原因而受利益，致他人受損害者，應返還其利益。雖有法律上之
    原因，而其後已不存在者，亦同」，民法第一百七十九條固定有明文。惟系爭房
    地所有權雖登記予被告名下，係於被告借款二百七十萬元予原告後，基於兩造之
    信託擔保之約定而來，並非如原告所主張之係被告向原告買受系爭房地之權利而
    來，迭如前述，故原告主張被告「購得房地」之總價為五百四十萬元，其中包括
    原告已支付給出賣人之一百五十萬元及代付之銀行分期付款之貸款共一百五十四
    萬九千二百三十元（其計算方法為五百四十萬元減去二百七十萬元減去一百十五
    萬零七百七十元等於一百五十四萬九千二百三十元）。此一百五十四萬九千二百
    三十元為被告減少支出，為原告原先支出之價款之一部分，此部分被告減少支出
    之款係屬不當得利云云，顯無足取，因兩造間實無任何買賣系爭房地權利之關係
    ，僅因被告借款二百七十萬元予原告後，兩造為擔保上開借款，故將系爭房地所
    有權雖登登記予被告名下，要與買賣無涉，且系爭房地所有權登記在被告名下，
    既係兩造間之信託擔保約而來，則被告受有上開登記之利益，並非無法律上之原
    因，且被告現使用居住系爭房地，亦係基於租貸關係而來如前，亦非無法律上之
    原因，均與民法第一百七十九條之不當得利無涉。又因兩造間並無何買賣系爭房
    地權利之法律關係，故原告主張兩造間有上開買賣關係，致被告獲有減少支出，
    而原告預先支出之價款之一部分之不當得利－一百五十四萬九千二百三十元，洵
    屬無據，為無理由。
六、從而，原告訴請被告給付一百五十四萬九千二百三十元及自八十五年七月二十五
    日起至清償日止，按年息百分之五計算之利息，為無理由，應予駁回。
七、原告之訴既不應准許，則其假執行宣告之聲請亦失所附麗，應併予駁回。
八、本件事證已臻明確，兩造其餘攻擊防禦方法及所提證據，經審酌後與判決結果不
    生影響，不再一一論述，又被告聲請訊問證人陳彥如、陳志和，因彼等業於前案
    到庭證述明確，本院認無重覆訊問之必要，爰不予傳訊，附此敘明。
九、結論：原告之訴為無理由，依民事訴訟法第七十八條，判決如主文。
中      華      民      國    九十      年      十      月    十一      日
                          臺灣板橋地方法院民事第四庭
                              法  官  許必奇
右為正本係照原本作成
如對本判決上訴，須於判決送達後二十日內向本院提出上訴狀
中      華      民      國    九十      年      十      月    十六      日
                              書記官  許清琳


司法院資訊處製作；財團法人民間司法改革基金會備份。
